【裁判字號】    95,訴,206
【裁判日期】    951229
【裁判案由】    損害賠償
【裁判全文】
臺灣屏東地方法院民事判決               95年度訴字第206號
原      告  丁○○
訴訟代理人  陳彥勝律師
複 代 理人  黃吉雄律師
被      告  乙○○
訴訟代理人  丙○○○
上列當事人間損害賠償事件，本院於民國95年11月24日言詞辯論
終結，判決如下：
    主  文
被告應給付原告新臺幣壹拾伍萬元，及自民國九十五年五月三十
一日起至清償日止，按年息百分之五計算之利息。
原告其餘之訴駁回。
訴訟費用由被告負擔百分之十五，餘由原告負擔。
本判決原告勝訴部分於其以新臺幣伍萬元供擔保後，得假執行；
但被告如於執行標的物拍定、變賣前，以新臺幣壹拾伍萬元為原
告預供擔保，得免為假執行。
原告其餘假執行之聲請駁回。
    事實及理由
一、按訴狀送達後，原告不得將原訴變更或追加他訴，但於擴張
    或減縮應受判決事項之聲明者，不在此限。民事訴訟法第25
    5 條第1 項第3 款定有明文。本件原告原聲明：被告應給付
    新臺幣（下同）943,208 元及自本訴狀送達翌日起至清償日
    止，按年息百分之5 計算之利息。於訴狀送達後，減縮聲明
    為：被告應給付898,208 元及自本訴狀送達翌日起至清償日
    止，按年息百分之5 計算之利息。此係屬民事訴訟法第255
    條第1 項第3 款所謂減縮應受判決事項之聲明，應予准許，
    合先敘明。
二、原告主張：伊於民國86年10月15日向被告承租門牌號碼屏東
    縣屏東市○○街1 之1 號房屋（下稱系爭房屋）1 樓店面，
    租賃期間自86年10月15日起至92年10月15日止，月租金新臺
    幣（下同）4 萬5 千元，原告即於該屋開設「僅盛男飾行」
    ，嗣89年、92年租期先後2 次屆滿後，原告依原條件繼續承
    租（下稱系爭租賃契約）。嗣於93年5 月22日凌晨，因發生
    火災而燒燬上開房屋裝潢，結構體並未燒燬，系爭火災經屏
    東縣政府消防局調查結果，認為本件火災最先起火處及起火
    原因應係系爭房屋1 樓南側牆壁辦公桌旁配電盤連接於電表
    之電源線短路造成火災之可能性較大。被告既將系爭房屋出
    租予伊，於租賃關係存續中，即應保持房屋合於約定使用、
    收益之狀態。惟因被告之過失疏於維修1 樓店面中電表連結
    至配電盤間之進屋線，致電線短路，引起火災燒毀原告店內
    之貨物，損失3,048,20 8元，嗣後保險公司理賠230 萬元，
    尚有748,208 元之損失，被告自應負賠償之責。且系爭房屋
    於失火後，兩造已於93年6 月16日合意終止系爭租賃契約，
    被告自應返還150,000 元之押租金。於本院聲明：(一)被告應
    給付原告898,208 元，及自訴狀繕本送達之翌日起至清償日
    止按年息百分之5 計算之利息；(二)願供擔保，請准宣告假執
    行。
三、被告則以：本件失火原因係因電線短路釀成火災，按電線短
    路之可能原因有老鼠咬嚙、負載、電線老舊及長期使用等因
    素，惟該明線若裝設錏管或厚導線管，即可避免火災之發生
    ，本件原告承租之1 樓為服飾店營業處所為營業用點，與2
    樓以上之住宅用電不同，原告為恐電力不足更換配電盤及更
    改線路，其明知此致增加電力負荷而對線路卻未裝設錏管或
    厚導線管顯有重大過失，且承租物在原告之占有管理中，原
    告自行更換配電盤及重置線路皆未知會伊，原告自須防止結
    果之發生之義務，另因原告對承租物使用較高危險之電器設
    備（冷氣機、電視機、電熨斗、飲水機、電磁爐、電縫紉機
    等），原告對該危險源及電力之使用有監督之義務，故原告
    未裝設錏管或厚導線管以避免電線短路顯有未盡監督危險源
    之過失。且於，租賃關係存續中，原告怠於向伊為修繕或防
    止危害之通知，故本件失火責任非伊之責。另原告提出之損
    害賠償及其金額之計算亦有浮濫情事等語。於本院聲明：(一)
    原告之訴及假執行之聲請均駁回；(二)如受不利判決，願供擔
    保請准免為假執行。
四、兩造不爭執之事項：
  (一)原告於86年10月15日向被告承租門牌號碼屏東縣屏東市○○
    街1 之1 號房屋1 樓店面，租賃期間自86年10月15日起至92
    年10月15日止，月租金4 萬5 千元，原告即於該屋開設「僅
    盛男飾行」，嗣89年、92年租期先後2 次屆滿後，原告依原
    條件繼續承租。
  (二)93年5 月22日凌晨，因發生火災而燒燬上開房屋裝潢，結構
    體並未燒燬，系爭火災經屏東縣政府消防局調查結果，認為
    起火戶為屏東市○○街1 之1 號，起火處位於1 樓南側牆壁
    辦公桌旁配電盤處附近；起火原因以電線短路造成火災之可
    能性較大；復參以內政部消防署鑑驗該配電盤連接於電表之
    電源線四處，鑑定結果認為：經綜合研判，認為4 件證物（
    即上開電源線之4 段）中之絞線熔痕，皆為通電中電線短路
    所造成之通電痕。是本件火災最先起火處及起火原因應係屏
    東市○○街1 之1 號1 樓南側牆壁辦公桌旁配電盤連接於電
    表之電源線短路造成火災之可能性較大。
  (三)原告與被告間的租賃契約經雙方合意於93年6 月16日終止，
    被告曾收受15萬元押租金尚未返還。
五、本件經本院依民事訴訟法第270 條之1 第1 項第3 款規定協
    議簡化爭點，兩造同意簡化爭點如下（見本院卷第158 至15
    9 頁）：
  (一)被告是否於租賃關係存續中保持上開房屋合於約定之使用之
    狀態？原告得請求之損害賠償若干？
  (二)原告得否請求返還押租金？
六、被告是否於租賃關係存續中保持上開房屋合於約定之使用之
    狀態？茲論述如下：
  (一)本件系爭房屋火災現場經屏東縣消防局派員勘驗結果認起火
    處及原因為：火場位於屏東市○○路292 之1 號、屏東市○
    ○街1 號、1 之1 號及1 之2 號，依據現場勘驗結果，可確
    認起火戶為屏東縣屏東市○○街1 之1 號；起火處位於1 樓
    南側牆壁辦公桌旁配電盤處附近；起火原因經勘查起火處附
    近，發現一電源線從配電盤接出並連接於電表，採集該電源
    線四處電線短路熔痕，封存後經以內政部消防署鑑定，研判
    4 段絞線熔痕皆為通電中電線短路所造成之通電痕，故顯示
    以配電盤電源線短路造成火災，起火原因以配電盤電源線（
    即進屋線）短路造成火災之可能性較大，業經鑑定證人即調
    查本件火災之屏東縣消防局火災調查員甲○○於本院審理時
    證述甚詳（見本院卷第142 至143 頁），並有屏東縣消防局
    火災原因調查報告書1 份附卷可稽（見警卷影本第39至134
    頁）。惟本件系爭房屋火災原因雖以配電盤電源線（即進屋
    線）短路造成火災之可能性較大，然造成「進屋線短路之原
    因」則屬不能確定，亦經鑑定證人甲○○於本院審理時證述
    ：「（會造成該處電線走火的原因為何？）有可能是表面的
    塑膠裂化、或是動物咬痕造成包覆電線的塑膠裂化而造成電
    線走火，而造成塑膠裂化的原因有可能長期過負載（使用電
    量過大）；也有可能是因為明線的部分長期處於室內高溫情
    況下，造成覆蓋銅線的塑膠表面裂化，因為進屋線是主線，
    所以塑膠裂化造成短路的原因可能性比較大。」等語（見本
    院卷第143 頁）。是本件起火原因，據火災調查報告、火災
    調查員之調查等證據，僅得認火災原因出於「進屋線短路」
    ，而進屋線短路之原因則仍屬「不明」。是起火原因即屬「
    不明」，尚非可逕認係「電線老舊年久失修」或其他原因，
    遽行推認被告有未於租賃關係存續中保持電線合於使用之過
    失或違反履行出租人義務。
  (二)依民法第423 條規定出租人固應以合於所約定使用、收益之
    租賃物，交付承租人，並應於租賃關係存續中保持其合於約
    定使用、收益之狀態。惟按租賃關係存續中，租賃物如有修
    繕之必要，應由出租人承擔者，或因防制危害有設備之必要
    ，或第三人就租賃物主張權利者，承租人應即通知出租人，
    民法第437 條第1 項定有明文。故本件應再審究者為：於兩
    造系爭租賃契約存續中，原告是有曾否因為起火原因之「進
    屋線」電線線路有修繕之必要而通知被告之情事？
    1.原告於86年10月15日向被告承租系爭房屋，開設佳盛男飾
      行，並為避免原配電盤過於老舊所生之用電危險，由原告
      僱用訴外人戊○○設計、更換室內的電線及配電盤，而「
      進屋線」於當時因屬正常並未更換更換等情，為原告自認
      在卷（本院卷第140 頁），並迭經證人戊○○於偵查證述
      在卷（見偵查卷影本第8 至9 、93至94、115 至116 頁、
      偵續卷影本第65頁）；且於本院審理時證稱：「進屋線的
      粗度是14平方mm，安全容量是五十安培，我測量該店內全
      部電器使用使得總安培數是三、四十安培，所以是在安全
      範圍內。」等語（見本院卷第146 頁）。足認上開「進屋
      線」電線線路於兩造於86年訂定租賃契約時，應屬正常可
      供使用。
    2.於90年9 月5 日，系爭房屋之電線線路經臺灣電力股份有
      限公司屏東區營業處人員檢驗合格之事實，有臺灣電力股
      份有限公司屏東區營業處93年9 月7 日Ｄ屏東字第093080
      03161 號函附用電裝置定期檢驗記錄足憑（見偵查卷影本
      第29至30頁）。而上開「進屋線」經檢驗亦屬合格，亦經
      證人即檢驗員己○○於偵查中證稱：「（進屋線是否良好
      ？）我們用儀器測量是良好的。這是要測量電線包覆的外
      皮是良好，低於○. 一就是不良，若是不良的話，就會引
      起火災。測量的結果是三，算是良好的。」等語（見偵查
      卷影本第63頁），並於本院審理時證稱：「（你是否有檢
      查進屋線？）我們有檢查靠近配電盤附近的進屋線，當時
      測試電線的包覆是良好的，表皮也沒有裂化的情形。」等
      語（見本院卷第144 頁）。足認上開「進屋線」電線線路
      至90年9 月間，仍屬正常可供使用。
    3.又原告自認從86年承租系爭房屋後，不曾發生電線走火的
      災情或者是電器使用的電線線路不順暢之情事（見本院卷
      第140 頁）。另於上開火災發生前，證人戊○○檢查系爭
      房屋之線路，亦未發現有不常之情形，復經證人戊○○證
      稱：「我弟弟（即原告）沒有告訴我電路使用有問題，但
      是我到他店裡聊天時，都會巡視配電盤及開關的外觀，並
      沒有實際上拿儀器去測量，我巡視的結果都沒有問題，如
      果有問題，線路就會跳脫。」等語（見本院卷第147 頁）
      。足認上開「進屋線」電線線路於火災發生前，原告並未
      發現有不正常之情形而通知被告修繕之情事。
    4.雖原告主張曾於90、91年間，因聽聞被告及鄰居說過進屋
      線的年限已經很久了，而向被告反應要更換進屋線。惟此
      為被告所否認（見本院卷第141 頁），且上開「進屋線」
      電線線路方於90年9 月6 日經電力公司人員檢驗合格，原
      告之兄戊○○檢驗亦未發現問題，原告使用電線線路亦未
      發現問題，詳如前述，衡情原告豈會無故要求被告更換上
      開「進屋線」電線線路？再原告亦未舉證以實其說，故原
      告主張曾請求更換「進屋線」云云，尚難採信。
    5.準此，足認原告於系爭租賃契約存續中，不曾發現上開「
      進屋線」電線線路有修繕之必要而通知被告之情事。而系
      爭房屋於租賃契約存續中，僅原告有使用管理權限，此種
      電源設備日常預防性之維護，依通常情形，亦難期待出租
      人即被告，有能力事前防範於未然，且被告之修繕義務，
      係以原告知悉有修繕必要而通知為前提，而本件原告亦未
      發現上開「進屋線」電線線路有修繕之必要。是本件難認
      被告有怠於修繕上開「進屋線」電線線路，致不及更換上
      開「進屋線」電線線路，導致電線短路失火。
  (三)再鑑定證人甲○○於偵查中雖證稱：「（會造成從配電盤上
    方的線路短路的現象有何原因？）它都是明線，沒有裝在錏
    管內。」云云（見偵卷影本第50頁）。然依據屋內線路裝置
    規則第408 條第2 款規定：「配線法：進屋線如其配裝位置
    為一般人易於接近者，應按厚導線管、電纜拖架、電纜管槽
    或金屬外皮電纜配裝。」，而上開「進屋線」電線線路係裝
    置在房屋夾層內，在系爭房屋1 樓僅配電盤部分有線頭之事
    實，業據證人戊○○證述甚詳（見偵卷影本第116 頁）。上
    開「進屋線」電線線路既係裝置在系爭房屋夾層內，即非一
    般人易接近之位置，揆諸前開屋內線路裝置規則第408 條第
    2 款規定，被告尚無裝置錏管之必要。是本件亦難以被告未
    於上開「進屋線」電線線路裝置錏管而認被告有過失或債務
    不履行之情事。
七、原告得否請求返還押租金？茲論述如下：
    系爭租賃契約經兩造合意於93年6 月16日終止，被告所收受
    之150,000 元押租金尚未返還原告，為兩造所不爭執，而押
    租金在擔保承租人租金之給付及租賃債務之履行，在租賃關
    係消滅前，被告不負返還之責。然本件兩造租賃關係既已消
    滅，被告復未抗辯原告有租賃債務不履行之情事，從而原告
    請求出被告返還押租金，自為法之所許。
八、綜上所述，本件原告依其與被告所訂租賃契約之約定，請求
    被告返還押租金150,000 元，及自95年5 月31日（即起訴狀
    送達之翌日）起至清償日止，按週年利率百分之5 計算之法
    定利息，為有理由，應予准許。而原告本於民法第184 條、
    第423 條之法律關係，請求被告給付748,208 元，非有理由
    ，應予駁回。又兩造各陳明願供擔保，請准宣告假執行或免
    為假執行，於原告勝訴部分，經核並無不合，爰分別酌定相
    當之擔保金額，併准許之。至原告敗訴部分，其假執行之聲
    請已失所附麗，應駁回之。
九、本件事證已臻明確，兩造其餘攻擊防禦方法及舉證，核於判
    決結果無影響，爰不逐一論述，併予敘明。
十、據上論結，本件原告之訴為一部有理由，一部無理由，依民
    事訴訟法第79條、第390 條第2 項、第392 條第2 項、第3
    項，判決如主文。
中    華    民    國    95    年    12    月    29    日
                  民事第二庭    法  官  楊文廣
正本係照原本作成。
如不服本判決，應於收受送達後二十日內向本院提出上訴書狀，
其未表明上訴理由者，應於提出上訴後二十日內向本院補提理由
書狀（均須按他造當事人之人數附繕本）上訴時應提出委任律師
或具有律師資格之人之委任狀；委任有律師資格者，另應附具律
師及格證書及釋明委任人與受任人有民事訴訟法第 466 條之 1
第 1 項但書或第 2 項（詳附註）所定關係之釋明文書影本。
                                書記官  顏子仁
中    華    民    國    95    年    12    月    29    日


司法院資訊處製作；財團法人民間司法改革基金會備份。
